【裁判字號】    95,訴,544
【裁判日期】    950926
【裁判案由】    營利事業所得稅
【裁判全文】
臺北高等行政法院判決
                                     95年度訴字第00544號
                              .
原      告  恆麗實業股份有限公司
代  表  人  甲○○
被      告  財政部臺灣省北區國稅局
代  表  人  凌忠嫄（局長）
訴訟代理人  丙○○
            乙○○
上列當事人間因營利事業所得稅事件，原告不服財政部中華民國
94年12月12日台財訴字第09400583160 號（案號：00000000）訴
願決定，提起行政訴訟。本院判決如下：
    主  文
原告之訴駁回。
訴訟費用由原告負擔。
    事  實
壹、事實概要：
    原告以其營利事業已依法清算完結，法人人格已消滅為由，
    於民國（下同）94年6 月29日向被告申請註銷欠稅，經被告
    所屬新莊稽徵所以94年9 月23日北區國稅新莊一字第094001
    2457號函復略以，原告實質尚未完成合法清算程序，否准其
    所請。原告不服，提起訴願，復遭財政部決定駁回，遂向本
    院提起行政訴訟。原告未於準備程序及言詞辯論期日到場，
    僅提出書狀為聲明及陳述。
貳、兩造聲明：
一、原告聲明：求為判決
(一)、訴願決定及原處分均撤銷。
(二)、原告之欠稅應予註銷。
(三)、訴訟費用由被告負擔。
二、被告聲明：求為判決如主文所示。
參、兩造之爭點：
一、原告主張之理由：
(一)、本件原告業經依法辦理清算完結，聲請宣告破產亦經駁回，
    此有台灣板橋地方法院（以下簡稱板院）之函文影本及裁定
    影本呈附為證，是以依財政部79年10月27日台財稅第000000
    000 號及80年2 月21日台財稅第801241743 號函釋，原告未
    獲分配之欠稅依法應得予註銷。
(二)、一般公司之清算，公司法規定甚為明確。普通之清算規定於
    公司法第79條至第97條，而股份有限公司之清算及特別清算
    ，則規定於公司法第322 條至第356 條，公司清算應如何進
    行，清算人之責任職務如何，公司法規定甚明，而對於清算
    事務之審理則明文授權由法院主管，參公司法第83、87、93
    、325 、328 、331 、335 、336 、338 、339 、352 、35
    4 、355 等條文自明，清算既有公司法之規定可資遵循，清
    算是否合法自應以法院之審酌及判斷為依歸，如清算人不依
    公司法有關規定處理，法院亦不可能為清算完結之核備，故
    公司既經法院為清算完結之核備，自應有其合法性及效力存
    在，不容任何人任意予以否定，不然公司清算將永無終止之
    日。既然依公司法之各有關規定，係授權由所在地之普通法
    院審核，故清算是否合法，該公司所在地之法院始有權加以
    論斷，公司如經法院依法核准予清算完結備查，除有不合法
    情事經原法院或其上級法院依法撤銷外，該已核准之清算完
    結自應有其合法性，任何人或機關（包括財政部及被告所屬
    新莊稽徵所）均無權否定其效力。本件被告所屬新莊稽徵所
    並非公司法授權之主管機關，其對於原告清算之事務，依法
    應無審究合法或是非之權限，更不得越權推翻板院核准清算
    完結之合法性。
(三)、公司經依法解散清算終結報請法院備查後，如認其清算程序
    於法不合，應由稽徵機關洽請法院依非訟事件法第23條第1
    項規定撤銷對該公司清算完結准予備查之裁定，令其重為清
    算，在重行清算完結前，其法人人格始未消滅。如未依前開
    說明洽請法院撤銷其清算完結准予備查之裁定，其清算程序
    既已終結，不能再對法人人格已告消滅之公司不徵稅款及罰
    鍰，財政部67年1 月25日台財稅第30525 號函釋有案。是以
    本件原告既經板院於94年6 月14日以板院通民立94年度司字
    第202 號函准清算完結核備在案，則法人人格已歸於消滅，
    被告既不依法洽請法院撤銷本件清算完結准予備查，自不得
    任意指摘清算不合法，擅加課徵原告之稅捐，原告請求依法
    註銷欠稅，於法應無不合。
二、被告主張之理由：
(一)、原告選任甲○○為清算人，並於93年12月21日向經濟部申請
    解散登記，經該部以93年12月22日經授中字第09333240460
    號函核准解散登記，又於94年2 月3 日向板院聲報清算人就
    任，經該院以94年2 月16日板院通民立94年度司字第72號函
    准予備查。嗣原告向板院聲請破產，經該院以原告之資產扣
    除有優先權之營利事業所得稅欠款後，餘額為零，已無任何
    財產可供其他債權人公平受償，破產程序之進行無實益可言
    ，以94年4 月22日94年度破字第18號民事裁定駁回。原告於
    94年6 月2 日將清算分配款109,696 元以支票方式寄交被告
    所屬新莊稽徵所繳納欠稅款後，逕向板院聲請清算完結，並
    於94年6 月29日以原告已依法清算完結為由，申請註銷該公
    司之欠稅，案經被告所屬新莊稽徵所於94年8 月4 日以北區
    國稅新莊一字第0940011921號函請該公司清算人張君提示該
    公司：１、85年度至清算截止之帳列原股東往來10,000,000
    元明細資料及資金流程。２、87年度至清算截止償還負債部
    分，請詳列清冊逐筆說明清償過程，並檢附相關帳冊、進項
    憑證及付款證明。３、85年度至清算截止之出售資產明細表
    、進銷項憑證、買賣契約、資金流程及付款證明。４、84年
    度至清算截止之各年度現金流量表，並請提供相關收付款證
    明。惟原告代表人於94年8 月19日函復表示相關憑證及帳冊
    未保留無法提供，有關84年度至清算截止年度之出售資產明
    細表、進銷項憑證、買賣契約、資金流程及付款證明等未依
    限提示，無法據以認定有無清償負債及處分資產之事實。另
    按商業會計法第38條規定，各項會計憑證至少保存5 年、會
    計帳簿及財務報表至少保存10年，該公司未能保留帳簿憑證
    ，顯與商業會計法規定不符。又該公司自84年開始至93年度
    清算截止營利事業所得稅申報書之資產負債表，發現有：１
    、89年度列報累積盈虧為虧損2,022,843 元、本期損益為24
    ,459元，惟90年度列報累積盈虧竟為虧損6,674,784 元，前
    後期列報金額無法銜接，顯有虛列累積虧損之嫌。２、86年
    度至89年度歷年資產負債表列報機械設備為10,072,358元，
    惟90年度查無出售資產，卻只列報機械設備5,392,225 元，
    似有涉及隱匿資產情事，清算人未就公司所有資產確實列報
    ，竟以公司資產僅值177,185 元顯不足清償已申報之稅捐債
    權為由向法院聲請宣告破產，並辦理清算申報，該清算申報
    顯不合法，清算人之責任亦未解除，被告所屬新莊稽徵所於
    94年9 月23日以北區國稅新莊一字第0940012457號函告該公
    司清算不完結，依法並無不合。
(二)、依司法院秘書長（84）秘台廳民三字第04686 號函解釋，公
    司若未完成合法清算，縱經法院為准予清算完結之備查，仍
    不生清算完結之效果。本案，原告未完成合法清算，縱經法
    院為准予清算完結之備查，仍不生清算完結之效果，自無從
    主張依財政部79年10月27日台財稅第000000000 函釋規定請
    求註銷欠稅。準此，被告所屬新莊稽徵所依法否准註銷欠稅
    ，並無違誤。
    理  由
壹、程序方面：
一、本件原告經合法通知，未於言詞辯論期日到場，依行政訴訟
    法第218 條準用民事訴訟法第386 條、第385 條第1 項前段
    規定，核無民事訴訟法第386 條所列各款情形，爰依到場被
    告之聲請，由其一造辯論而為判決，合先敘明。
二、本件行政訴訟起訴後，被告原代表人由許虞哲變更為凌忠嫄
    ，有行政院令影本在卷可憑，玆經繼任者於95年9 月20日具
    狀承受訴訟，核無不合，應予准許。
貳、實體方面：
一、按「營利事業遇有解散、廢止、合併或轉讓情事時，應於截
    至解散、廢止、合併或轉讓之日止，辦理當期決算，於四十
    五日內，依規定格式，向該管稽徵機關申報其營利事業所得
    額及應納稅額，並於提出申報前自行繳納之。」、「營利事
    業在清算期間之清算所得，應於清算結束之日起三十日內，
    依規定格式書表向該管稽徵機關申報，並於申報前依照當年
    度所適用之營利事業所得稅稅率自行計算繳納。」所得稅法
    第75條第1 項及第2 項分別定有明文。上述當期決算申報時
    限，應自主管機關核准之日起算；至申報清算所得之時限，
    則應以實際辦理清算完結之日起算，倘清算人未於就任之日
    起6 個月內清算完結，亦未報經法院核准展期者，應以6 個
    月期間屆滿之日起算，亦經財政部本於其主管權責，以73年
    7 月5 日台財稅字第55300 號函釋綦詳，核與法律規定之本
    旨無違，稽徵機關辦理相關案件，自得援用。次按「…公司
    如經依法清算完結後，經向法院聲報…法人人格已消滅，其
    未獲分配之欠稅得予註銷…」、「…清算人已依公司法第八
    十九條規定聲請宣告破產，經法院調查認定該公司已無財產
    ，破產財團不能構成，無從依破產程序清理其債務，而駁回
    其宣告破產之聲請，清算人踐行法定清算程序後，業經依法
    清算完結，並向法院辦理終結之登記，本部乃據以核釋其未
    獲分配之欠稅得予註銷…」則另據財政部分別以79年10月27
    日台財稅第000000000 號、80年2 月21日台財稅第80124174
    3 號函釋在案。
二、兩造不爭之事實：
    原告於93年12月21日向經濟部申請解散登記，經該部以93年
    12月22日經授中字第09333240460 號函核准解散登記，並於
    94年2 月3 日向板院聲報清算人就任，經該院以94年2 月16
    日板院通民立94年度司字第72號函准予備查。嗣原告向板院
    聲請破產，經該院以其資產扣除有優先權之營利事業所得稅
    欠款後，餘額為零，已無任何財產可供其他債權人公平受償
    ，破產程序之進行無實益可言，乃以94年4 月22日94年度破
    字第18號民事裁定駁回。原告於94年6 月2 日將清算分配款
    109,696 元以支票方式寄交被告所屬新莊稽徵所繳納部分欠
    稅款後，逕向板院聲報清算完結，經該院以94年6 月14日板
    院通民立94年度司字第202 號函准予備查。原告旋於94年6
    月29日以其已依法清算完結為由，向被告所屬新莊稽徵所申
    請註銷該公司之欠稅，，經該所以94年9 月23日北區國稅新
    莊一字第0940012457號函復以尚難認定原告已實質完成合法
    清算程序，否准所請。原告不服，提起訴願，復遭駁回等事
    實，有原告清算申報書、決算申報書、申請書、上述板院函
    、民事裁定、被告所屬新莊稽徵所上開函及財政部94年12月
    12日台財訴字第09400583160 號訴願決定書影本分別附於原
    處分卷及本院卷可稽，自堪信為真實。
三、原告循序提起本件行政訴訟，主張：其業依法辦理清算完結
    ，聲請宣告破產亦經駁回，依財政部79年10月27日台財稅第
    000000000 號函及80年2 月21日台財稅第801241743 號函釋
    ，應依法註銷欠稅。而被告所屬新莊稽徵所非公司法授權之
    主管機關，對於清算之事務，依法應無審究之權限，更不得
    推翻板院清算完結備查之合法性。況原告既經板前開函准就
    清算完結核備在案，則法人人格已歸於消滅，被告未依法洽
    請法院撤銷該清算完結之備查，自不得任意指摘清算不合法
    ，擅課原告稅捐云云。是本件爭點乃在原告是否業已依法清
    算完結？
四、本院之判斷：
(一)、股份有限公司之清算人之職務如左：一、了結現務。二、收
    取債權，清償債務。三、分派盈餘或虧損。四、分派賸餘財
    產，公司法第334 條準用同法第84條第1 項規定甚明；又清
    算完結時，清算人應於15日內，造具清算期內收支、損益、
    連同各項簿冊，送經監察人審查，並提請股東會承認。簿冊
    經股東會承認後，視為公司已解除清算人之責任，但清算人
    有不法行為者，不在此限，同法第331 條第1 項、第3 項亦
    分別著有規定。是為法人組織之公司，其人格之存續，自應
    於合法清算終結時始行消滅。而公司是否業經合法清算，則
    應依個案審查清算人是否已盡其上述法定職務以為判斷。至
    上述之向法院聲報清算完結，係清算人之義務，公司法並未
    規定法院負有實質審核之義務，且屬商事非訟事件，由法院
    依非訟事件程序處理（參94年2 月5日 修正前之非訟事件法
    第3 章第1 節商事非訟事件中之公司事件），是法院乃就形
    式上審查，屬備案性質，所為准予備查之處分，並無實質上
    之確定力，故公司是否清算完結，法人人格是否消滅，應視
    已否完成「合法清算」而定，若尚未完成合法清算，縱經法
    院為准予清算完結之備查，仍不生清算完結之效果，而司法
    院秘書長84年3 月22日秘臺廳民三字第04686 號函及84年6
    月22日秘台廳民三字第10876 號函釋既與上述說明無違，則
    行政機關辦理相關案件自得援用。換言之，稅捐稽徵機關得
    就公司清算是否合法完成清算，予以實質審認，故原告主張
    法院已為清算完結之備查，清算程序即已終結，法人人格當
    然消滅，稅捐機關不得再為實質審認，乃有誤解，合先敘明
    。
(二)、如前所述，原告於93年12月22日為經濟部核准解散登記，並
    於94年2 月3 日經板院就其清算人之選任，准予備查；其間
    清算人雖曾向板院聲請宣告原告破產，然經該院裁定駁回，
    故原告自應按照清算程序進行清算，本院亦只就清算程序之
    合法與否為審酌。查原告89年度資產負債表所載「累積盈虧
    」為-2,022,843元、「本期損益」為24,459元，惟90年底資
    產負債表所載「累積盈虧」竟為-6,674,784元，前後2 期列
    報金額顯無法銜接；又其86年度至89年底，歷年資產負債表
    所載「機械設備」為10,072,358元，其90年度並無出售資產
    ，惟其90年度資產負債表所載「機械設備」僅為5,392,225
    元，其資產明顯驟減，卻無出售資產，均顯異於一般會計原
    理原則。經被告所屬新莊稽徵所以94年8 月4 日北區國稅新
    莊一字第0940011921號函，請其提示(一)85年度至清算截止之
    帳列原股東往來10,000,000元明細資料及資金流程。(二)87年
    度至清算截止償還負債部分，請詳列清冊，逐筆說明清償過
    程，並檢附相關帳冊、進項憑證及付款證明。(三)85年度至清
    算截止之出售資產明細表、進銷項憑證、買賣契約、資金流
    程及付款證明。(四)84年度至清算截止之各年度現金流量表，
    及相關收付款證明，復經原告以94年8 月19日函復略以相關
    憑證及帳冊未保留，無法提供，有原告上述資產負債表、函
    及被告所屬新莊稽徵所上開函等件影本附於原處分卷可參。
    原告未能提出上述帳證，核與商業會計法第38條規定，各項
    會計憑證至少保存5 年、會計帳簿及財務報表至少保存10年
    之規定已有不符，致被告無法為調查、勾稽，則有關原告資
    產變賣、處分情形及所得現金流向不明，無法釐清上述疑點
    ，即不明公司資產多寡，財產是否有隱匿情事，是否已確實
    分配債權人，是清算人是否已盡上述了結現務、收取債權及
    清償債務等職務既屬有疑，自無法遽認本件清算業已合法完
    結。是原告主張其得依前揭財政部79年10月27日台財稅第00
    0000000 號、80年2 月21日台財稅第801241743 號函釋，註
    銷系爭欠稅云云，即無可採。
五、綜上所述，原告雖經法院為清算完結之備查，惟法院之備查
    僅具形式備案性質，不生實質之確認效力，是原告帳目經調
    查結果，既有上述不明、疑為隱匿之情形，致無法判斷是否
    已為合法之清算，自難認已生清算完結之效果。從而，被告
    認原告不符首揭函釋規定，否准其註銷欠稅之申請，於法自
    屬有據。訴願決定遞予維持，亦無不合。原告訴請撤銷，並
    請求命被告註銷其欠稅，為無理由，應予駁回。
六、據上論結，本件原告之訴為無理由，依行政訴訟法第218 條
    、民事訴訟法第385 條第1 項前段、行政訴訟法第98條第3
    項前段，判決如主文。
中    華    民    國    95    年     9    月   26     日
                        第七庭審判長法  官  黃本仁
                                    法  官  黃秋鴻
                                    法  官  林玫君
上為正本係照原本作成。
如不服本判決，應於送達後20日內，向本院提出上訴狀並表明上
訴理由，如於本判決宣示後送達前提起上訴者，應於判決送達後
20日內補提上訴理由書（須按他造人數附繕本）。
中    華    民    國    95    年     9    月   26     日
                                    書記官  黃明和


司法院資訊處製作；財團法人民間司法改革基金會備份。
